【裁判字號】    97,易,3346
【裁判日期】    980430
【裁判案由】    商標法
【裁判全文】
臺灣板橋地方法院刑事判決              97年度易字第3346號
公  訴  人  臺灣板橋地方法院檢察署檢察官
被      告  戊○○
選任辯護人  周金城律師
            鄒志鴻律師
上列被告因違反商標法案件，經檢察官提起公訴（97年度偵字第
19045號），本院判決如下：
    主  文
戊○○未得商標權人同意，於同一服務，使用相同之註冊商標，
處有期徒刑肆月，如易科罰金，以新臺幣壹仟元折算壹日。未扣
案之天翔托兒所外牆所使用「東森YOYO幼兒園」商標圖樣之直式
及橫向招牌各壹面，均沒收。
    事  實
一、戊○○係設於臺北縣土城市○○街47號1 樓「台北縣私立天
    翔托兒所」（下稱天翔托兒所）之負責人，於民國95年12月
    1 日與東森電視事業股份有限公司（下稱東森公司）簽訂「
    東森YOYO幼兒學校」加盟契約書（下稱加盟契約書），同意
    加入東森公司所營之東森YOYO幼兒學校體系，經營0 至6 歲
    幼兒園，並於幼兒園之招牌、娃娃車、校內布置用品、廣告
    物及其他物品上，使用東森公司所設計之文字圖案，以及使
    用東森公司指定之教學用品，同時接受東森公司之考核；天
    翔托兒所則得以使用由東森公司提供之「東森YOYO幼兒園」
    之名稱、商標及設計圖樣，並以「東森YOYO幼兒園天翔分園
    」之名義對外招生營業，同時明知「東森YOYO幼兒園」之商
    標圖樣，係東森公司向經濟部智慧財產局申請核准註冊之商
    標權，指定使用於幼稚園之類別，且依其與東森公司雙方所
    簽訂加盟契約書之約定，該商標圖樣僅得於雙方加盟契約所
    約定之範圍內使用（即自95年12月1 日起至98年1 月30日止
    之加盟期間內），於契約之一方依約終止加盟契約之後，其
    所經營之天翔托兒所即不得再使用上開商標圖樣繼續營業，
    此間因戊○○於96年7 月間經東森公司寄發存證信函催告依
    上開加盟契約書中第7 條約定，訂購使用東森公司所指定或
    設計之教學用品，仍遲未加以訂購，東森公司乃於96年9 月
    5 日寄發存證信函通知戊○○自96年9 月10日起終止雙方之
    加盟契約，詎戊○○於該加盟契約終止之後，竟未經商標權
    人東森公司之同意或授權，仍持續樹立含有「東森YOYO幼兒
    園」字樣及圖案商標之直式、橫向招牌各1 面於天翔托兒所
    外牆上，藉以對外招生，迄今仍在繼續營業之中。
二、案經東森公司告訴臺灣板橋地方法院檢察署檢察官偵查起訴
    。
    理  由
壹、證據能力有無之認定；
    按被告以外之人於審判外之言詞或書面陳述，除法律有規定
    者外，不得作為證據。又被告以外之人於審判外之陳述，經
    當事人於審判程序同意作為證據，法院審酌該言詞陳述或書
    面陳述作成時之情況，認為適當者，亦得為證據。當事人、
    代理人或辯護人於法院調查證據時，知有第159條第1項不得
    為證據之情形，而未於言詞辯論終結前聲明異議者，視為有
    前項之同意，刑事訴訟法第159條第1項及第159條之5分別定
    有明文。查告訴代理人乙○○於偵查中之陳述，屬於被告以
    外之人於審判外之言詞陳述，且辯護人於本院準備程序及審
    理程序中已主張告訴代理人乙○○於偵查中之陳述，為被告
    以外之人於審判外之陳述，並無證據能力，則依上開刑事訴
    訟法第159 條第1 項有關「傳聞證據排除法則」之規定，告
    訴代理人乙○○於偵查中之陳述，無證據能力。
貳、認定本案犯罪事實之證據及理由
一、訊據被告戊○○固供承確有於上開時地以天翔托兒所負責人
    之名義，與告訴人東森公司簽訂加盟契約，且因遲未向告訴
    人東森公司訂購教學用品，乃先後由告訴人東森公司寄發存
    證信函催告訂購及終止加盟契約，惟天翔托兒所仍持續樹立
    含有「東森YOYO幼兒園」字樣及商標圖樣之直式、橫向招牌
    各1 面於上開托兒所外牆上之事實，惟矢口否認有何違反商
    標法之犯行，辯稱：因東森公司並未於96年7 月間開學前，
    及時提供教學用品供伊所經營之幼稚園使用，且所提供之教
    學用品其內容有諸多瑕疵，不符合教學上之需求，伊乃遲未
    向東森公司訂購教學用品，更何況事後經眾多園所反應上情
    ，東森公司始與各加盟園所召開協調會，當時東森公司總經
    理丁○○曾於協調會上表示並不會強制各園所購買全部教學
    用品，即排除系爭加盟契約第7 條約定之適用，是東森公司
    事後以伊未訂購教學用品之違約事由，片面終止加盟契約並
    不生效力，則依雙方繼續有效加盟契約之授權，伊仍有權使
    用告訴人東森公司所有之「東森YOYO幼兒園」註冊商標云云
    。辯護人亦進一步為被告主張：系爭加盟契約第7條第1項有
    關「教學用品除經乙方（即東森公司）書面同意外，甲方（
    即被告）應使用乙方所指定或設計者，並依加盟幼稚園實際
    營業需要量，全數向乙方訂購，不得自行或向他人採購或由
    他人供應」等條款，違反公平交易法第19條第6款「以不正
    當限制交易相對人之事業活動，而與之為交易行為」之規定
    ，同時符合民法第247條之1第3、4款「使他方當事人拋棄權
    利或限制其行使權利者」、「其於他方當事人有重大不利益
    」之規定，應屬無效，是告訴人東森公司自不得據以為終止
    加盟契約之事由，否則其所為終止契約之意思表示應屬權利
    濫用，不生終止加盟契約之效力；此外，被告於本案終止加
    盟契約有效與否之爭議後，即未曾據該「東森YOYO幼兒園」
    之商標圖樣對外進行相關行銷、招生等事宜，核其所為與商
    標法所規定「商標使用」之構成要件有間，自不成立商標法
    第81條第1款之罪名云云。
二、按被告戊○○與告訴人東森公司所簽訂之「東森YOYO幼兒學
    校」加盟契約第1 條、第7 條第1 項、第13條第2 項及第19
    條第1 項分別明定「甲方（即被告）同意，加盟乙方（即東
    森公司）「東森YOYO幼兒學校」體系，經營0 至6 歲幼兒園
    ，於幼兒園之招牌、娃娃車、校內布置用品、廣告物及雙方
    約定之其他物品上，使用乙方所設計之文字及圖案，並於加
    盟期間使用乙方指定之教學用品，同時接受乙方之考核；乙
    方同意接受甲方之加盟，並同意授權甲方使用「東森YOYO幼
    兒學校」加盟系統，經營加盟幼兒園。」、「教學用品除經
    乙方（即東森公司）書面同意外，甲方（即被告）應使用乙
    方所指定或設計者，並依加盟幼稚園實際營業需要量，全數
    向乙方訂購，不得自行或向他人採購或由他人供應，甲方亦
    不得代他人向乙方訂購或轉售他人所供應之教學用品」、「
    乙方提供甲方使用之名稱、商標、設計圖樣（包括但不限於
    「東森YOYO幼兒學校」、人物造型.... 等 等）之智慧財產
    權人，均為乙方或乙方指定之人，享有完整著作人格權、著
    作財產權及其他一切智慧財產權利，甲方僅限於本契約約定
    範圍內使用，未經乙方書面同意，不得以任何方式另為他用
    或交付他人使用。」、「除本契約另有約定從其約定外，任
    一方違反或不履行本契約任一約定，經他方以書面定期五日
    以上催告改正未果者，該他方得請求損害賠償。如加盟期間
    仍在存續者，該他方並得逕行終止加盟關係。」等情，除有
    系爭加盟契約書影本1 份在卷可參之外，並為被告及告訴人
    所一致是認，由是可知，被告係因與告訴人東森公司簽訂上
    開加盟契約而經授權使用告訴人所有「東森YOYO幼兒學校」
    之商標圖樣，設若系爭契約之一方當事人有違約之情事，而
    由他方當事人有效終止該加盟契約，則被告自該加盟契約終
    止之日起，即無權再使用告訴人東森公司所有經登記註冊之
    「東森YOYO幼兒學校」商標圖樣，合先敘明。
三、經查：
（一）被告戊○○於96年12月13日第1 次檢察官偵訊時已自承：
      「（檢察官：為何不繼續加盟契約？）因為我們的教材都
      已經編定完成，告訴人忽然要我們訂購，和我們原先計畫
      不符，相關問題，我會請律師和對方談」等語，此間於96
      年12月24日檢察官第2 次偵訊時，則無正當理由不到庭，
      嗣於97年3 月3 日檢察官第3 次偵訊時，被告猶到庭供稱
      ：「（檢察官問：有無和對方談？）沒有。」等語，直至
      97年3 月20日檢察官第4 次偵訊時，被告始改口辯稱：「
      （檢察官問：為何還繼續使用？）我認為片面解約不算解
      約。」云云，參以告訴人東森公司早已於「96年9 月5 日
      」即寄發存證信函通知被告終止雙方加盟契約，惟被告於
      此後將近「半年」之期間內，不僅並未以任何口頭或書面
      信函之方式向告訴人表示欲繼續雙方加盟契約，且於告訴
      人提出本件違反商標法之告訴後，在檢察官進行3次偵訊
      之期間內，亦從未主張告訴人片面終止加盟契約不生效力
      ，雙方加盟契約仍屬有效之答辯，則被告事後猶一再辯稱
      其主觀上仍有繼續加盟契約之意思，且係基於雙方加盟契
      約而有權使用告訴人註冊登記之「東森YOYO幼兒學校」商
      標圖樣，是否可信，已非全然無疑。
（二）其次，被告雖又辯稱：東森公司於96年7 月間開學前，未
      及時提供教學用品供伊幼稚園使用，且所提供之教學用品
      其內容有諸多瑕疵，不符合教學上之需求，其後經眾多園
      所反應上情，東森公司始與各加盟園所召開協調會，當時
      東森公司總經理丁○○曾於協調會上表示並不會強制各園
      所購買全部教學用品，即排除系爭加盟契約第7 條之約定
      云云，並聲請傳喚證人即加盟主甲○○、己○○到庭作證
      ，惟查：
   1、證人甲○○、己○○於本院準備程序作證時，雖證實告訴
      人東森公司確有召開協調會一事，然就該協調會召開之原
      因，已先後明確證稱：「（辯護人問：是否記得當初舉行
      協調會或是說明會的原因為何？）因為我們看了報紙有疑
      問，東森做了一個餐會，我們去參加，因為那時我們怕東
      森倒閉，如果有問題找不到人，所以他們才開了這個餐會
      。除此之外，無其他原因。」、「（辯護人問：當天沒有
      任何加盟園所提到教材不夠完整的事情，是否如此？）這
      個完全沒有提到，因為我沒有聽到。」、「（辯護人問：
      那次協調會召開原因為何？）因為東森有金融風暴，我們
      怕對我們學校有影響，我們在喜來登開檢討會，開完後就
      吃飯。」等語，核與被告供稱該協調會係因「教學用品準
      備不及、內容諸多瑕疵」事由而召開之說詞，明顯不符，
      已難輕信被告上開所辯屬實。
   2、又關於上開協調會進行之過程中，當時東森公司總經理丁○○究係如何回應有關加盟幼稚園教學用品訂購與否一事
      ，證人甲○○係證稱：「（辯護人問：當天會議中，丁○○是否有做出針對加盟契約有效期間延展半年？及不強制
      加盟園所購入東森所提供的教學用品？）我有聽到有效期
      間會延長半年，也有聽到不強制購入東森的教學用品，但
      是也有再說這個團隊要一致，才會比較好。」等語；證人
      己○○亦係證稱：「（辯護人問：東森如何回應？）我不
      是很清楚，我印象中有其中一位園長有問，丁○○有回答
      說不需要用沒有關係。」、「（檢察官問：丁○○是否有
      表示可以不訂教材？）因為丁○○是後來才出現，我們不
      太認識他，我們比較認識曹明驥，是有園長問可否不訂教
      材，丁○○說沒有關係，可以等教材出來後再決定要不要
      訂。」等語，惟至多僅能證明當時東森公司總經理丁○○
      就有關依約要求加盟業主必須向東森公司訂購全部教學用
      品之立場，一時稍有軟化、退讓，尚難逕予認定當時東森
      公司總經理丁○○曾允諾全面性排除系爭加盟契約第7 條
      第1 項有關教學用品訂購約定之適用。更何況，證人甲○○嗣於本院準備程序作證時又進一步具結證稱：「（檢察
      官問：丁○○就延期及購入教學用品之事，如何對你們說
      明？）當時餐會就是在聊，丁○○沒有嚴肅的表明，也不
      是個別對我說，只是很輕鬆的在說。我不記得他是否公開
      的講，因為那天沒有台上可以講話的地方。」、「（審判
      長問：你是否曾經訂過東森所提供的教學用品？）沒有。
      」、「（審判長問：依加盟契約條款，不是你們應該跟東
      森購入教學用品？）加盟之後，我有與東森談，我說我想
      自己作，我不想加入這樣的團隊，我加盟約半年就解約了
      ，因為我從來沒有加盟過，我習慣自己做。」等語；證人
      己○○亦明確證稱：「（辯護人問：當天會議中，丁○○
      有無做出以下結論：一、加盟契約有效期間延展半年；二
      、針對所有的加盟園所無須一定要購入東森提供的教學用
      品？）那天沒有結論，就是隨意吃飯，只是有園長這樣問
      ，丁○○說用不用都沒有關係，延展半年部分，丁○○確
      實有這樣說。」、「（檢察官問：你是說丁○○與你們吃
      飯前有說不需要訂教材沒有關係，後來你們為何要與東森
      解約？）因為後來幾個月後，他們通知我們有教材，要我
      們訂購他們的教材，我認為我的學校有自己編定的教材，
      與他們的教材不符，我們才解約。」等語，由此可知，當
      時東森公司總經理丁○○應無在該協調會上與加盟幼稚園
      之負責人達成正式協議，並明確宣示排除加盟契約第7條
      有關教學用品強制採購約定之適用，否則事後證人甲○○
      、己○○豈有必要因教學用品強制訂購與否之事由，而紛
      紛與告訴人東森公司合意終止加盟契約？而被告既自承亦
      有參與出席上開協調會，且於本案發生之前即已認識上開
      2位證人，自亦無認知或判斷錯誤之可能。
   3、再者，證人丁○○於本院審理時亦明確具結證稱：「（檢
      察官問：96年6 月15日你們因為東森發生危機是否有召開
      園長會議？）我記得有召開，但是確切日期我不記得，我
      有與會。」、「（檢察官問：你與會的性質如何？）主要
      是向園長說明公司的營運正常，希望和園長的合作能依照
      原來規劃進行。」、「（辯護人問：當天座談餐會中，有
      無園長向東森公司提出教學用品採購相關問題？）有。」
      、「（辯護人問：當時提出的問題為何，你如何回應？）
      有園長提出是否可以不要用我們提供的教學相關用品，我
      的答覆是依據我們當初加盟的合約，教材是我們加盟的主
      要精神之一，教材的好壞，我們絕對會在使用之後和園長
      們充分討論，作必要的修改，以符大家的期望，但是教材
      還是希望加盟園長能夠先使用。」、「（辯護人問：當時
      你有無跟在場的園長提出不強制加盟園所訂購東森提供的
      教學用品？）沒有。」等語，其中就有關是否曾向在場之
      加盟幼稚園負責人表示不會強制訂購教學用品一事，證人
      丁○○所證述之情節，雖與證人甲○○、己○○之證詞不
      盡相符，惟本院審酌證人丁○○就此詰問事項之回答，其
      態度稍有遲疑，且上開3 位證人既均一致證稱當時東森公
      司召開該協調會，係因東森力霸集團涉及司法案件，引發
      企業危機，為了安撫加盟業者不安之目的，則當時身為東
      森公司總經理之證人丁○○為企業持續經營之利益，對加
      盟業者所關切之教學用品訂購等相關議題，其態度及立場
      採取較低之姿態，甚或僅在「口頭」上作出些許之讓步，
      實非難以想像之事，則證人丁○○此部分證詞容或有所保
      留，尚難憑採信，惟即便如此，究不能進一步認定其與在
      場之加盟業主已達成正式協議，允諾排除系爭加盟契約第
      7 條第1 項有關教學用品訂購約定之適用。
   4、況且，證人即東森YOY0幼稚園加盟主丙○○於本院審理時
      已具結證稱：「（檢察官問：當時餐會時是否有人提出教
      材是否可以不向東森訂購或其他事項？）是我提出的，但
      不是訂不訂購的問題，是東森的總經理丁○○就坐在我隔
      壁的隔壁，我就問他，教材是不是有專門的教授為我們編
      的，而不是舊瓶新裝，我說如果教材的內容不是量身訂做
      的話，我們可不可以不用該教材，當時丁○○回答會嚴選
      好的教授團隊參與編制，同時會邀請部分園長參與選定，
      如果我們還是不滿意，合約上有退場機制，我當時覺得所
      謂的退場機制是可以解約。」、「（檢察官問：有無說可
      以不訂購教材？）沒有。」、「（檢察官問：你對教材是
      否滿意？）雖不滿意，但可接受。」、「（辯護人問：你
      們園所收到東森的學具，有無去檢查教具的完整性及  內
      容？）內容我之前就有看到，我也有去檢查教具的完整性
      ，難免有缺頁或是錯字的問題。」等語，益見當時東森公
      司總經理丁○○在該協調會中，確實未正式代表東森公司
      向在場之加盟業主全面性表示不會強制購入教學用品，否
      則以證人丙○○之立場觀之，其既曾對於東森公司所提供
      教學用品之品質存有疑慮，何以始終未能獲悉東森公司已
      同意排除加盟契約有關教學用品強制訂購之約定？復參酌
      被告於準備書狀原係辯稱：當時東森公司總經理丁○○曾
      於協調會上表示並不會強制各園所購買全部教學用品，即
      排除爭加盟契約第7 條之約定云云（參見本院卷第46頁）
      ，嗣於本院審理時所提出之98年4 月1 日陳報狀中又語帶
      保留供稱：當時丁○○簡單明瞭強調「教材不會強制置入
      ，會尊重園所長的教學自主權」云云，不再提及排除加盟
      契約第7 條約定之適用一事，適足徵被告主張因告訴人東
      森公司已由當時總經理丁○○「公開表示」加盟幼稚園可
      以不向東森公司訂購教學用品，則其事後遲未向東森公司
      訂購教學用品，並不構成違約之情事，自不足為採。
   5、綜上所述，被告與告訴人公司間所簽訂系爭加盟契約第7
      條第1 項有關教學用品訂購之事項，並無被告所辯已由當
      時東森公司總經理丁○○明示排除適用之情事，是告訴人
      東森公司自得主張被告有該項違約之事由，並據以終止加
      盟契約，且其所為終止契約之意思表示，亦顯與民法第14
      8 條權利濫用之要件有間，尚不能依該條規定主張終止契
      約為無效，自不待言。
（三）再按加盟事業經營者，為求建立企業識別系統及提供一定
      品質之商品或服務，乃要求加盟店使用一致之招牌、布置
      、廣告文宣，並提供一致性之商品或服務，係屬企業加盟
      制度之基本精神及其主要構成要件。查本件雙方所簽訂之
      加盟契約第1 條有關加盟標的之內容，已明文約定係由被
      告所經營之天翔幼稚園同意加盟告訴人東森公司之「東森
      YOYO幼兒學校」體系，經營0至6歲幼兒園，於幼兒園之招
      牌、娃娃車、校內布置用品、廣告物及雙方約定之其他物
      品上，使用東森公司所設計之文字及圖案，並於加盟期間
      使用東森公司指定之教學用品，同時接受東森公司之考核
      ，而東森公司則同意接受被告之加盟，並同意授權被告使
      用「東森YOYO幼兒學校」加盟系統，經營加盟幼兒園，是
      被告所經營之天翔托兒所，既係以提供幼兒教育服務為其
      核心目的，而同意加盟於「東森YOYO幼兒學校」體系內，
      為維持一致性之教學品質及內容，自有採用相同教學用品
      ，以及接受告訴人東森公司統一考核其教學成效之必要性
      ，此固然受有一定程度之營業活動限制，惟相對而言，被
      告亦因加盟於媒體知名度頗高之「東森YOYO幼兒學校」體
      系，促使交易之相對人信賴其所提供之教學品質、成效，
      進而願意讓其年幼子女進入就讀，值此幼兒教育學校琳瑯
      滿目之社會實況，被告可獲致商業行銷之利益，自難以估
      計，此應為被告與告訴人東森公司簽訂加盟契約之時，必
      定會加以斟酌之部分，經核並無利益失衡、顯失公平之情
      形，則依私法自治、契約自由之原則，被告自應受雙方加
      盟契約中有關教學用品應向東森公司統一訂購之約束，要
      無引用民法第247條之1第3、4款規定，主張該契約條款無
      效之餘地。此外，告訴人東森公司與被告所簽訂系爭加盟
      契約第7條有關教學用品訂購之約定，形式上雖有限制被
      告所經營幼稚園關於採購教學用品業務活動之情形，惟此
      乃屬於加盟制度之基本精神及其構成要件，已如前述，不
      能認定係「不正當」限制交易相對人之事業活動，且告訴
      人東森公司並非獨家或少數能提供被告或其他經營幼稚園
      業者相關教學資源之事業，被告所經營之幼稚園向告訴人
      東森公司訂購全部教學用品之結果，對於被告本身所經營
      之幼稚園或其他幼稚園而言，亦未造成有限制競爭或妨礙
      競爭之虞，核與公平交易法第19條第6款之構成要件不合
      ，是辯護人主張系爭「東森YOYO幼兒學校」加盟契約第7
      條第1項有違反上開公平交易法第19條第6款規定而無效之
      情事，告訴人自不得引為終止該加盟契約之依據，實不足
      為採。
（五）另按所謂「商標之使用」，指為行銷之目的，將商標用於
      商品、服務或其有關之物件，或利用平面圖像、數位影音
      、電子媒體或其他媒介物足以使相關消費者認識其為商標
      ，商標法第6 條定有明文。查被告既自承迄今仍持續樹立
      其內含有「東森YOYO幼兒園」字樣、圖案商標之直式及橫
      向招牌各1 面於其所經營之天翔幼稚園外牆上，而天翔幼
      稚園目前尚在營業中，自係基於行銷之目的，將商標用於
      其所提供教學服務之場所，核與上開「商標使用」之定義
      全然相符，應為至明之理，是辯護人另主張被告於加盟契
      約發生爭議後，已未曾據上開商標圖樣對外進行相關行銷
      、招生事宜，並無「商標使用」之事實，亦不足為採。
四、此外，本件「東森YOYO幼兒園」之商標圖樣，係告訴人向經
    濟部智慧財產局申請註冊，註冊號數為00000000，指定使用
    於幼稚園之類別，專用期限為106 年7 月15日，現仍在專用
    期間內一情，有經濟部智慧財產局商標資料檢索服務1 張附
    卷可稽，且被告為天翔托兒所負責人，與告訴人東森公司簽
    訂加盟契約後，因並未向告訴人東森公司訂購教學用品，乃
    由告訴人東森公司先後寄發存證信函催告訂購及終止加盟契
    約，惟天翔托兒所仍持續樹立其內含有「東森YOYO幼兒園」
    字樣、圖案商標之直式及橫向招牌各1 面於外牆上之事實，
    亦有台北光復郵局台北36支局第50號、第69號郵局存證信函
    各1 份及天翔托兒所外觀現場照片共計12張附卷可參。準此
    ，則被告既因遲未依約向告訴人東森公司訂購教學用品，經
    告訴人東森公司寄發存證信函催告而仍不履行，乃由告訴人
    東森公司進一步依約寄發存證信函「合法」、「有效」終止
    雙方加盟契約，則被告自該加盟契約終止之日起，即已無權
    使用告訴人東森公司所有經登記註冊之「東森YOYO幼兒學校
    」商標圖樣，竟仍未經授權而持續使用該商標圖樣，其事證
    明確，應依法論科。
五、核被告所為，係犯商標法第81條第1 款之未經商標權人同意
    ，於同一服務使用相同之註冊商標罪。按刑事法若干犯罪行
    為態樣，本質上原具有反覆、延續實行之特徵，立法時既予
    特別歸類，定為犯罪構成要件之行為要素，則行為人基於概
    括之犯意，在密切接近之一定時、地持續實行之複次行為，
    倘依社會通念，於客觀上認為符合一個反覆、延續性之行為
    觀念者，於刑法評價上，即應僅成立一罪。學理上所稱「集
    合犯」之職業性、營業性或收集性等具有重複特質之犯罪均
    屬之，例如經營、從事業務、收集、販賣、製造、散布等行
    為概念者是（最高法院95年度臺上字第1079號判決意旨參照
    ）。查被告以上開「東森YOYO幼兒園」之商標圖樣使用於同
    一服務之營業性行為，在性質上具有持續性，且係在時間、
    空間相當密切接近之情形下，反覆從事性質類似之犯罪，在
    行為概念上，縱有長期間使用相同商標於同一服務之舉措，
    仍應評價認係包括1 罪之集合犯。爰審酌被告未曾有任何前
    科紀錄，素行良好，雖其與告訴人東森公司間先前存有經營
    幼兒園之加盟契約關係，惟其後既已認定告訴人東森公司所
    提供之教學用品無法達成其教學上之需求，顯已無法認同告
    訴人東森公司所創立「東森YOYO幼兒學校園」之體系內之教
    學模式，於接獲告訴人東森公司所寄發違約終止加盟契約之
    通知後，本應主動卸除所有含有「東森YOYO幼兒園」字樣及
    商標圖案之招牌，自行以「天翔托兒所」之名義對外招生，
    竟為圖謀商業行銷上之不法利益，一再持續使用「東森YOYO
    幼兒園」商標圖樣，對外招生營業，迄今已將近1 年6 月之
    久，不僅動機及目的均屬可議，對告訴人所造成損害之程度
    亦屬不輕，復參酌其犯罪手段、智識程度、與被害人關係以
    及事發後自始否認犯行，且迄未能告訴人達成和解，犯後態
    度不佳等一切情狀，量處如主文所示之刑，並諭知易科罰金
    之折算標準。至被告所經營「天翔托兒所」外牆上使用「東
    森YOYO幼兒園」商標圖樣之直式及橫向招牌各1 面，係被告
    以該商標所提供於服務使用之物品，不問屬於犯人與否，均
    應依商標法第83規定併予宣告沒收，附此敘明。
據上論斷，應依刑事訴訟法第299 條第1 項前段，商標法第81條
第1 款、第83條，刑法第11條前段、第41條第1 項前段，判決如
主文。
本案經檢察官黃明絹到庭執行職務。
中    華    民    國    98    年    4     月    30    日
                        刑事第十九庭
                              法  官   楊仲農
上列正本證明與原本無異。
如不服本判決，應於判決送達後10日內向本院提出上訴狀（應抄
附繕本）。告訴人或被害人如對於本判決不服者，應具備理由請
求檢察官上訴，其上訴期間之計算係以檢察官收受判決正本之日
期為準。
                              書記官   陳香君
中    華    民    國    98    年    4     月    30    日
附錄本案論罪科刑法條
商標法第81條
未得商標權人或團體商標權人同意，有下列情形之一者，處三年
以下有期徒刑、拘役或科或併科新臺幣二十萬元以下罰金：
一  於同一商品或服務，使用相同之註冊商標或團體商標者。
二  於類似之商品或服務，使用相同之註冊商標或團體商標，有
    致相關消費者混淆誤認之虞者。
三  於同一或類似之商品或服務，使用近似於其註冊商標或團體
    商標之商標，有致相關消費者混淆誤認之虞者。


司法院資訊處製作；財團法人民間司法改革基金會備份。
